【裁判字號】    98,事聲,38
【裁判日期】    981204
【裁判案由】    聲明異議
【裁判全文】
臺灣基隆地方法院民事裁定              98年度事聲字第38號
異  議  人
即  債務人  甲○○
                      號2樓
            丁○○
            丙○○
            乙○○
            戊○○
上列異議人即債務人與債權人中華成長三資產管理股份有限公司
間清償債務強制執行事件，債務人對於中華民國98年10月8 日本
院司法事務官所為裁定（98年度司執字第7269號）聲明異議，本
院裁定如下：
    主   文
異議駁回。
    理   由
一、中華成長一資產管理股份有限公司（下稱中華成長一）與中
    華成長三資產管理股份有限公司（下稱中華成長三）於民國
    98年9月1日合併後，由中華成長三為存續公司，中華成長一
    所有一切權利義務由中華成長三概括承受，此有經濟部98年
    9月30日經授商字第09801225700號函、中華成長三資產管理
    股份有限公司變更登記表影本附卷可稽，是本案已有中華成
    長三繼受原債權人中華成長一之債權，本件異議人對債權人
    中華成長一已解散、無清償對象，拍賣程序應予終結一事聲
    明異議，顯有誤會，合先敘明。
二、本件聲明異議意旨略以：(一)聲明人即債務人所有坐落於臺北
    縣瑞芳鎮○○段113-20、113-22、117、117-156地號土地（
    下稱系爭土地），依目前公告現值計算價值高達新臺幣（下
    同）553,068,304元；又因其位於臺灣東北角海岸風景區，
    若依平均地權條例第46條及都市計畫法第49條徵收，會依上
    開公告現值加成40%即774,295,626元，惟本件最低拍賣金額
    僅核定為378,900,000元，是本件所定最低拍賣價格顯然過
    低，應予重新鑑價。(二)113-20地號土地之價值已高達290,84
    3,584元，顯已足清償債權人主張之債權，本件顯有過度查
    封之情事，請求撤銷113-22、117、117-156地號土地之查封
    。(三)本件拍賣標的四筆土地屬交通部觀光局東北角海岸風景
    特定管理處所管轄，惟拍賣公告僅載為林地，漏未載明交通
    部觀光局東北角海岸風景特定區土地使用分區管制要點及相
    關法規，故請求於拍賣公告載明系爭土地使用分區、及相關
    法規規定內容。(四)113-20、113-22地號土地，公告上載明「
    部分點交，部分不點交」，惟其並未遭人佔用，係債務人同
    意交通部觀光局東北角海岸風景特定區管理處得建築觀光步
    道，故債務人有完整之使用處分權限，請求變更拍賣條件為
    全部點交。(五)債權人中華成長一資產管理股份有限公司業已
    解散，亦即債權人已不存在、無清償之對象，故本件拍賣程
    序應予終結等語。
三、按強制執行事件，由法官或司法事務官命書記官督同執達員
    辦理之。本法所規定由法官辦理之事項，除拘提、管收外，
    均得由司法事務官辦理之，強制執行法第3 條及法院組織法
    第17條之2第1項第2 款分別定有明文。又當事人或利害關係
    人，對於執行法院強制執行之命令，或對於執行法官、書記
    官、執達員實施強制執行之方法，強制執行時應遵守之程序
    ，或其他侵害利益之情事，得於強制執行程序終結前，為聲
    請或聲明異議；前項聲請或聲明異議，由執行法院裁定之。
    亦為強制執行法第12條第1項、第2項所明定。故司法事務官
    於強制執行程序中就當事人或利害關係人依第12條所為之聲
    請或聲明異議，自得立於執行法院之地位先為准駁之裁定（
    處分）。次按司法事務官處理事件所為之處分，與法院所為
    者有同一之效力。當事人對於司法事務官處理事件所為之終
    局處分，得於處分送達後10日之不變期間內，以書狀向司法
    事務官提出異議。司法事務官認前項異議有理由時，應另為
    適當之處分；認異議為無理由者，應送請法院裁定之。法院
    認第一項之異議為有理由時，應為適當之裁定；認異議為無
    理由者，應以裁定駁回之。民事訴訟法第240條之3及第240
    條之4 亦分別定有明文。本件異議人原係對於本件清償債務
    強制執行事件，以鑑價過低、過度查封、應更正拍賣公告及
    113-20、113-22地號土地之公告應更正為全部點交為由聲明
    異議，經本院司法事務官依強制執行法第12條第2 項規定以
    裁定駁回其異議，異議人對該裁定不服而提出異議，司法事
    務官認其異議無理由而送請本院為裁定，核與上開規定相符
    。
四、次按執行法院定底價時，應詢問債權人及債務人之意見；不
    動產之強制執行，準用關於動產執行之規定；拍賣不動產，
    執行法院應命鑑定人就該不動產估定價格，經核定後，為拍
    賣最低價額。拍賣之不動產無人應買或應買人所出之最高價
    未達拍賣最低價額，而到場之債權人於拍賣期日終結前聲明
    願承受者，執行法院應依該次拍賣所定之最低價額，將不動
    產交債權人承受，並發給權利移轉證書。其無人承受或依法
    不得承受者，由執行法院定期再行拍賣。依前項規定再行拍
    賣時，執行法院應酌減拍賣最低價額；酌減數額不得逾20%
    。經2 次減價拍賣而未拍定之不動產，債權人不願承受或依
    法不得受時，執行法院應於第2次減價拍賣日終結後10 日內
    公告願受該不動產者，得於公告之日起3 個月內依原定拍賣
    條件為應買之表示，執行法院得於詢問債權人及債務人意見
    後，許其買受。債權人復願為承受者亦同。強制執行法第70
    條第2項、113條、第80條、第91條第1項、第2項、第95條第
    1 項分別定有明文。又執行法院核定之價格應如何認為相當
    ，原屬於執行法院職權裁量之範圍，非當事人所可任意指摘
    （最高法院88年度台抗字第13號裁定意旨可資參照）。法院
    核定不動產之拍賣最低價額，除應參考鑑定人所提出之估定
    價格外，尚須斟酌該不動產之實際狀況及債權人、債務人之
    利益而為最妥適之決定。又法院訂定拍賣最低價額，僅在限
    制投標人出價不得少於此數，其願出之最高價額，並無限制
    ，如債務人被查封之財產，果值高價，則公告拍賣之後，應
    買人競相出價，自得以公平之價格賣出，於債務人之權益，
    並無損害。而不動產進行第1 次拍賣程序，無人應買，足見
    執行法院原核定之底價並無偏低之虞，如再行估價，必導致
    執行時間之拖延，而損及債權人、債務人之權益，且罔顧市
    場交易機能（臺灣高等法院96年度抗字第164 號裁定意旨可
    參）。經查，本院曾於97年11月26日以96年度執字第10157
    號執行案件，將系爭土地分別以底價115,561,000元、4,091
    ,000元、162,001,000元、32,593,000 元進行特別變價程序
    拍賣，嗣因無人應買、債權人亦未承受視為撤回執行而結案
    。是以茍本院所核定之拍賣最低價額低於市價，理應有眾多
    應買人參與投標，相互出價競標，豈會無人參與投標，乏人
    問津？足證異議人認上開系爭土地鑑價過低云云，顯不足取
    。
五、又按查封動產，以其價格足以清償強制執行之債權額及債務
    人應負擔之費用者為限，強制執行法第50條定有明文。依同
    法第113 條規定，上開規定於不動產之執行程序準用之。另
    依同法第136 條規定，前揭規定於假扣押之執行亦準用之。
    而查封、拍賣債務人之財產，應以將來拍賣所得之價金足敷
    清償債權額及債務人應負擔之費用為限。於債務人有多數財
    產時，並須以此為標準而加以選擇。辦理強制執行事件應行
    注意事項第27點規定甚明。是法院評估有無超額查封，自應
    以債務人之財產將來拍賣所得之價金是否足以清償債務人應
    負擔之各項費用、稅捐及債權額以為斷。另假扣押債務人認
    為執行法院超額查封而聲明異議時，應證明債權人所查封之
    財產，已超越足以保全其請求之程度，並應以客觀上極為明
    顯者為標準（最高法院94年度台抗字第550 號裁定意旨可參
    ）。本件異議人雖稱113-20地號土地之價值為290,843,584
    元，顯已足以清償債權人之債權云云，然本件查封標的物於
    日後經終局執行拍賣時，能否迅速拍定，實際拍定價格若干
    ，是否有其他債權人參與分配，及拍賣所得於分配後是否足
    敷清償債權人之債權，於實際拍定前，均無從確定，殊難認
    定僅以113-20地號土地為本件查封標的，確可滿足債權人之
    債權。況查封時縱有超額之情形，除極端之超額外，如於拍
    賣時就超過債權額及執行費用額之執行標的物不予拍賣，即
    未違反強制執行法有關超額查封之規定；且查封不動產之拍
    定價格與當初鑑定價格，難免有相當之落差，經多次減價拍
    賣後始拍定之情形，亦所在多有，尚難僅以不動產鑑定價格
    作為認定有無超額查封之依據，故異議人以此為由聲明異議
    ，亦無可採。
六、再者，異議人對公告內容中無土地使用分區管制要點、相關
    法規之記載及113-20、113-22地號土地之公告上載明「部分
    點交，部分不點交」聲明異議。然查，本件拍賣公告中已載
    明對該土地上有步道占用部分不點交，拍定後僅點交未遭占
    用部分等情，自無未載明之情。且土地使用分區為政府行政
    機關所核定，為一公開之資訊，欲投標之民眾自可向相關主
    管機關查明後始前來投標，其於拍賣進行中是否有所變更，
    法院本無從得知，慣例上，毋庸列入此項資料，自尚難認本
    院公告內容有所不當。
七、綜上所陳，本件異議為無理由，依強制執行法第30條之1、
    民事訴訟法第240條之4第3項後段，裁定如主文。
中    華    民    國    98    年    12    月     4    日
                  民事庭法  官  林淑鳳
以上正本係照原本作成。
如對本裁定抗告須於裁定送達後10日內向本院提出抗告狀，並繳
納抗告費新臺幣1,000元。
中    華    民    國    98    年    12    月     4    日
                        書記官  王鵬勝


司法院資訊處製作；財團法人民間司法改革基金會備份。
